【裁判字號】    95,訴,181
【裁判日期】    951019
【裁判案由】    菸酒管理法
【裁判全文】
臺北高等行政法院判決
                                       95年度訴字第181號
                              .
原      告  甲○○
被      告  新竹縣政府
代  表  人  乙○○縣長）住同.
訴訟代理人  戊○○
            丙○○
            丁○○
上列當事人間因菸酒管理法事件，原告不服財政部中華民國94年
11月11日台財訴字第09400496820 號（案號：第00000000號）訴
願決定，提起行政訴訟。本院判決如下：
    主  文
原告之訴駁回。
訴訟費用由原告負擔。
    事  實
一、事實概要：緣原告經營米酒產品買賣業務（北興商行，址設
    新竹縣竹東鎮○○路○ 段545 號），經人檢舉涉嫌公開陳列
    販賣仿冒新富食品股份有限公司（下稱新富公司）產製之「
    金名富米酒」（製造日期：民國94年3 月25日）43箱及已撤
    照之「阿里山酒莊」於撤照（日期：93年6 月4 日）後產製
    之「阿里山米酒」（製造日期：93年7 月23）14箱（以上酒
    品為每瓶0.6 公升；每箱24瓶），共計私酒1,368 瓶，案經
    被告會同新竹縣警察局及新富公司人員於94年6 月16日查獲
    ，被告乃依菸酒管理法第47條及第58條規定，處原告罰鍰新
    臺幣（下同）227,840 元，並沒入查獲之私酒共計57箱。原
    告不服，提起訴願，遭決定駁回，遂提起本件行政訴訟。
二、兩造聲明：
  (一)原告聲明：訴願決定、原處分關於罰鍰部分均撤銷。
  (二)被告聲明：駁回原告之訴。
三、兩造之爭點：
  (一)原告主張之理由：
    原告為販賣米酒之盤商，於新竹縣竹東鎮○○路○ 段545 號
    經營北興商行，而大盤商每月定期以整箱交付之方式交由原
    告販賣，故原告於訴願前並不知酒品來源是否有瑕疵，完全
    信賴大盤商，孰料其提供之酒品為仿冒品或已撤照之業者所
    產製，原告誠屬無辜之受害者。又原告販賣該酒品，每瓶賺
    取2 元之微薄利潤，若將被查獲之酒品出售，原告所得亦僅
    約3,000 元而已。然原告尚未出售該酒品即被查獲且遭沒入
    ，已損失成本，被告竟又處以高達227,840 元之罰鍰，實對
    辛苦經營之原告為雪上加霜，苦不堪言。
  (二)被告主張之理由：
    1.本件係經人匿名檢舉原告有販售「金名富米酒」仿冒品，
      被告遂於94年6 月16日會同新竹縣警察局至新竹縣竹東鎮
      ○○路○ 段545 號，當場查獲「金名富米酒」仿冒品43箱
      ，以及已在93年6 月4 日起被撤銷酒製造業許可執照之「
      阿里山酒莊」，於撤照後所產製之「阿里山米酒」（製造
      日期：93年7 月23日）14箱，總計私酒57箱（規格：每瓶
      0.6 公升；每箱24瓶），此有原告之談話筆錄、現場處理
      紀錄表、扣押物收據、照片及新富公司鑑定談話筆錄附案
      佐證。原告販售私酒，事證明確，被告遂依菸酒管理法第
      47條及第58條規定，處以罰鍰227,840 元並沒入前述扣押
      物，並無不合。
    2.復據司法院釋字第275 號解釋意旨，原告係實際從事米酒
      產品批發買賣業務，基於保障消費者健康與安全，對所販
      賣產品品質及來源是否合法，自應負有相當之注意之義務
      ，自不得以完全信賴大盤商，不知其所交付販賣之「金名
      富米酒」及「阿里山米酒」，為仿冒品及已撤照之酒製造
      業者產製之酒為由而推委卸責。是以，原告辯稱其為無辜
      之受害者云云，實不足採。
    3.至本件查獲現值之認定，乃依據菸酒查緝及檢舉案件處理
      作業要點第46點規定，並參考臺灣菸酒股份有限公司網站
      94年7 月25日所載同質量米酒價格，即0.6 公升裝19.5度
      米酒每瓶售價130 元核算，本件屬第一次查獲且查獲物現
      值超過5 萬元，爰此，依同要點第45點第1 項第2 款規定
      之裁罰基準，處以罰鍰227,840 元，並無違誤。
    理  由
一、按菸酒管理法第6 條規定：「本法所稱私菸、私酒，指未經
    許可產製或輸入之菸酒」；第47條規定：「販賣、運輸、轉
    讓或意圖販賣而陳列私菸、私酒者，處新臺幣5 萬元以上50
    萬元以下罰鍰。但查獲物查獲時現值超過新臺幣50萬元者，
    處查獲物查獲時現值1 倍以上5 倍以下罰鍰」；同法施行細
    則第5 條第1 項規定：「本法第6 條所稱未經許可產製或輸
    入之菸酒，指有下列各款情形之一之菸酒：一、未依本法規
    定取得菸酒進口業許可執照而輸入之菸酒。二、未依本法規
    定取得菸酒製造業許可執照而產製之菸酒。三、經中央主管
    機關撤銷、廢止許可或註銷許可執照而產製或輸入之菸酒。
    四、經主管機關禁止或停止產製或輸入之菸酒。五、菸酒製
    造業者於許可執照所載工廠所在地以外場所產製之菸酒」。
    次按「依本法第47條第1 項前段規定裁罰之案件，第1 次查
    獲者，除查獲現值未達新臺幣5 萬元者，處以新臺幣5 萬元
    之罰鍰外，查獲現值超過新臺幣5 萬元者，處以查獲現值加
    計新臺幣5 萬元之罰鍰，最高處以新臺幣50萬元罰鍰；．．
    ．」；「前點所稱現值，係指查獲時，該項違規菸酒當地同
    時期之市場價格，其原則上應不低於有關該菸酒產製及銷售
    之各種成本及費用（含應負擔之各種稅費）。前項查獲之違
    規菸酒：一、未標貼售價者，依現值認定。二、已標貼售價
    者，其標貼之售價高於現值時，依標貼售價認定，若低於現
    值時，依現值認定」，復為菸酒查緝及檢舉案件處理作業要
    點第45點第1 項第2 款及第46點所規定，核此要點為財政部
    為使其轄下單位執行菸酒稽查及取締業務，有所準據，以避
    免失出失入之不平等現象，本於職權所訂定之一般基準，乃
    屬行政規則，有拘束內部之效力。核其與法律本旨無違，本
    院自得予以適用。
二、本件係經人匿名檢舉原告販售「金名富米酒」私酒，案經被
    告會同新竹縣警察局等相關人員於94年6 月16日至新竹縣竹
    東鎮○○路○ 段545 號，當場查獲原告公開陳列販賣仿冒新
    富食品股份有限公司產製之「金名富米酒」43箱，以及已在
    93年6 月4 日起被撤銷酒製造業許可執照之「阿里山酒莊」
    於撤照後所產製之「阿里山米酒」14箱（以上酒品規格：0.
    6 公升/ 瓶；24瓶/ 箱），總計私酒1,368 瓶，此有原告之
    談話筆錄、現場處理紀錄表、扣押物收據、照片及新富食品
    股份有限公司鑑定談話筆錄附卷可稽，原告販售私酒事證明
    確，被告遂依前揭規定處以罰鍰227,840 元，並沒入查獲私
    酒。
三、原告提起本件訴訟，無非以伊並不知道酒品來源具有瑕疵，
    伊實為被害人，又伊每瓶僅賺取2 元之蠅頭小利，被告處以
    227,840 元罰鍰，顯屬過高云云。惟查，原告於本院準備程
    序陳稱金名富米酒一箱進價250 元，阿里山米酒則為一箱65
    0 元，每箱24瓶；伊從事此行業已2 年多等語（見本院準備
    程序筆錄），亦即原告每瓶進價分別為10餘元、27餘元。惟
    稽之現行米酒稅賦每瓶為115 元，則焉有可能以數十元之價
    格取得合法完稅之貨源，顯見原告對於其貨源非屬正當一節
    ，具有明知，其諉稱不知，難以採信。又臺灣菸酒股份有限
    公司同質量米酒價格，即0.6 公升裝19.5度米酒每瓶售價13
    0 元，此有94年7 月25日網頁資料附於原處分卷可稽，依菸
    酒查緝及檢舉案件處理作業要點第46點規定，得作為認定本
    件酒品現值之依據，又因本件屬第一次查獲且查獲物現值為
    177,840 元（計算式：130 元×1,368 瓶），已超過5 萬元
    ，則被告依同要點第45點第1 項第2 款規定，處以罰鍰227,
    840 元（計算式：130 元×1,368 瓶＋5 萬元），於法無違
    。原告獲利如何並非本件裁罰數額所應予考量，故其主張其
    獲利微薄，罰鍰金額過高云云，亦屬無據。
四、綜上所述，本件被告所為原處分，並無不合。訴願決定予以
    維持，亦無不當。原告訴請撤銷原處分與訴願決定，為無理
    由，應予駁回。
據上論結，本件原告之訴為無理由，爰依行政訴訟法第98條第3
項前段，判決如主文。
中    華    民    國    95    年    10    月   19     日
                         第七庭審判長法  官  李  得  灶
                                     法  官  林  玫  君
                                     法  官  李  玉  卿
上為正本係照原本作成。
如不服本判決，應於送達後20日內，向本院提出上訴狀並表明上
訴理由，如於本判決宣示後送達前提起上訴者，應於判決送達後
20日內補提上訴理由書（須按他造人數附繕本）。
中    華    民    國    95    年    10    月   19     日
                                     書記官  楊  怡  芳


司法院資訊處製作；財團法人民間司法改革基金會備份。
